臺灣高等法院刑事判決　　　　　　　　96年度上訴字第4609號
上　訴　人　臺灣板橋地方法院檢察署檢察官
上　訴　人
即　被　告　乙○○
　　　　　　丙○○
上列上訴人因被告等毒品危害防制條例案件，不服臺灣板橋地方
法院96年度訴字第2657號，中華民國96年9月26日第一審判決（
起訴案號：臺灣板橋地方法院檢察署96年度偵字第10196號、第
10197號），提起上訴，本院判決如下：
    主  文
上訴駁回。
    事  實
一、乙○○前因施用第二級毒品案件，經臺灣桃園地方法院以93
    年度桃簡字第366號判決判處有期徒刑6月確定，於民國93年
    11月5日執行完畢。又因施用第二級毒品案件，經臺灣桃園
    地方法院以95年度壢簡字第489號判決判處有期徒刑4月、4
    月，應執行有期徒刑7月確定，於95年8月22日執行完畢。詎
    猶不知悔改，明知安非他命類藥品業經行政院衛生署公告禁
    止於醫療上使用，屬藥事法第22條第1項第1款所稱之禁藥，
    不得轉讓，竟基於轉讓禁藥安非他命之犯意，於96年4月中
    旬某日，在丙○○位於臺北縣三重市○○○街72巷3號3樓住
    處，無償轉讓數量不詳之禁藥安非他命予丙○○。
二、丙○○前因違反麻醉藥品管理條例案件，經本院以90年度上
    更(一)字第700號判決判處有期徒刑3年2月確定，又因施用第
    二級毒品案件，經臺灣士林地方法院以88年度易字第466號
    判決判處有期徒刑6月，並經本院以88年度上易字第2262號
    判決駁回上訴確定，上開二罪嗣經裁定定應執行刑為有期徒
    刑3年4月確定；復因施用第二級毒品案件，經臺灣士林地方
    法院以89年度易字第128號判決判處有期徒刑8月確定，以上
    三罪接續執行，於93年3月4日假釋出監，交付保護管束至94
    年3月6日期滿未經撤銷以已執行完畢論。詎其猶不知悔改，
    明知安非他命類藥品業經行政院衛生署公告禁止於醫療上使
    用，屬藥事法第22條第1項第1款所稱之禁藥，不得轉讓，竟
    基於轉讓安非他命類禁藥之犯意，(一)於96年4月30日前1至2
    週內某日，在上址住處，無償轉讓數量不詳之禁藥安非他命
    予乙○○；(二)於96年4月30日下午4時50分許，在上址住處，
    無償轉讓安非他命類禁藥2包（合計淨重1.82公克，驗餘淨
    重1.8公克）予陳雲昌。又明知海洛因係毒品危害防制條例
    所規定之第一級毒品，不得非法持有、轉讓，復另基於轉讓
    第一級毒品海洛因之犯意，(三)於96年4月30日上午，在上址
    住處，無償轉讓數量不詳之第一級毒品海洛因予乙○○；(四)
    於96年4月30日下午5時許，在上址住處，無償轉讓數量不詳
    之第一級毒品海洛因予甲○○施用（所涉施用毒品部分，經
    送觀察、勒戒後，認無繼續施用毒品之傾向，業經臺灣板橋
    地方法院檢察署檢察官以96年度毒偵字第3466號為不起訴處
    分確定）。嗣經警接獲檢舉後，於96年4月30日下午8時許，
    在臺北縣三重市○○○街72巷口，查獲甫自上址丙○○住處
    離開之陳雲昌，並在陳雲昌身上扣得前開丙○○轉讓之安非
    他命類禁藥2包（合計淨重1.82公克，驗餘淨重1.8公克），
    再前往上址丙○○住處查獲乙○○、丙○○、甲○○，並扣
    得供甲○○施用海洛因所用之注射針筒1支。
三、案經臺北市政府警察局中山分局報請臺灣板橋地方法院檢察
    署檢察官偵查起訴。
    理  由
壹、證據能力部分
    按被告以外之人於偵查中向檢察官所為之陳述，除顯有不可
    信之情況者外，得為證據，刑事訴訟法第159條之1定有明文
    。查證人乙○○、丙○○、陳雲昌於偵查中所為之陳述，業
    經具結，且無顯不可信之情形，自得為證據。
貳、有罪部分
一、上揭有關被告乙○○轉讓禁藥安非他命予證人丙○○之犯罪
    事實，業經被告乙○○於警詢、偵查及原審法院審理中坦承
    不諱，核與證人丙○○於原審偵審及本院審理中之證述情節
    相符，足認被告乙○○此部分之自白與事實相符，洵堪採為
    認定事實之依據。至被告乙○○於原審法院審理中雖稱：丙○○有跟我借過安非他命，是我把安非他命放在桌上，丙○○自己拿去用等語。惟所謂「轉讓」係指以行為人非基於營
    利之目的，將所有權移轉予他人而言，是不論係有償或無償
    ，或係使用「借」、「送」、「還」、「請」等名義，只要
    有移轉所有權之行為，則均該當於「轉讓」之行為態樣，是
    被告乙○○將禁藥安非他命置於桌上，任由證人丙○○自行
    拿取施用，而移轉該等禁藥安非他命之所有權予證人丙○○
    ，被告乙○○上開行為自屬「轉讓」無疑，附予敘明。此部
    分事證明確，被告乙○○轉讓禁藥安非他命予證人丙○○之
    犯行，已堪認定。
二、上揭有關被告丙○○轉讓安非他命類禁藥予證人乙○○、陳
    雲昌之犯罪事實，業經被告丙○○於原審及本院審理中自白
    不諱，核與證人乙○○於原審法院審理中及證人陳雲昌於偵
    查中之證述情節相符，並有安非他命類禁藥2包扣案可資佐
    證，而扣案之白色晶體2包經送鑑定結果，均檢出有安非他
    命類成分，合計淨重1.82公克，各取0.01公克化驗，餘1.8
    公克，亦有臺北市政府警察局刑事鑑識中心96年5月3日北市
    鑑毒字第544號鑑驗通知書1紙在卷可稽，足認被告丙○○此
    部分之自白核與事實相符，洵堪採為認定事實之依據。事證
    明確，被告丙○○轉讓安非他命類禁藥予證人乙○○、陳雲
    昌之犯行，亦堪認定。
三、另訊據上訴人即被告丙○○雖矢口否認有轉讓第一級毒品海
    洛因予證人乙○○、甲○○之犯行，辯稱：伊沒有拿海洛因
    給乙○○過，是乙○○要跟伊借海洛因，但是伊沒有海洛因
    可以借乙○○，且伊也沒有拿海洛因給甲○○，是伊將海洛
    因放在桌上，甲○○因毒癮發作難過，就自己拿去施用，用
    完才跟伊說云云。惟查，被告丙○○於前揭時地轉讓第一級
    毒品海洛因予證人乙○○、甲○○之犯罪事實，業經證人乙○○於原審法院審理中具結證稱：丙○○有給過我海洛因1
    次，在他家，時間就是在被查獲的當天早上；他給我的時候
    沒有收錢，我跟他說我有的時候再還他等語（見原審法院96
    年9月11日審判筆錄第8、9頁），及證人甲○○於原審法院
    審理中具結證稱：丙○○曾經免費送過海洛因給我用，就是
    在查獲當天，在查獲地點送給我1次，那天是我自己去他家
    ，他放在桌上，我自己拿來用，我拿的時候丙○○就知道（
    見原審法院96年9月11日審判筆錄第7頁）；於本院審理中具
    結證稱：我去他那裡時，他東西就放在桌上，我們平常關係
    就不錯，所以我就自己拿來施打，他從廁所出來我才告訴他
    等語（見本院96年12月21日審判筆錄第3頁）明確，核與被
    告丙○○於偵查中供稱：我沒有賣毒品給乙○○，我是借他
    用，海洛因、安非他命都有；查獲當天，甲○○來找我，他
    看到我在吸海洛因，甲○○說他很難過也想吸，我就讓他自
    己拿一些海洛因去用（見96年度偵字第10196號偵查卷第155
    頁），及於原審法院準備程序中供稱：海洛因是因為我看到
    乙○○毒癮發作拿給他止癮的，另有關甲○○部分，是我把
    海洛因放在桌上甲○○自己拿去施用等語（見原審法院96年
    8月21日準備程序筆錄第3頁）大致相符，且有供證人甲○○
    施用海洛因時所用之注射針筒1支扣案可資佐證，而證人甲○○於查獲時經警採其尿液檢體送驗結果，呈嗎啡陽性反應
    ，經原審法院以96年度毒聲字第1155號裁定送觀察、勒戒後
    ，認無繼續施用毒品之傾向，而由臺灣板橋地方法院檢察署
    檢察官以96年度毒偵字第3466號為不起訴處分等情，亦有臺
    灣板橋地方法院檢察署檢察官96年度毒偵字第3466號不起訴
    處分書1份在卷可憑，益徵證人甲○○上開證述情節並非虛
    構，被告丙○○所辯，顯係卸責之詞，委無可採。此部分事
    證明確，被告丙○○轉讓第一級毒品海洛因予證人乙○○、
    甲○○之犯行，亦堪認定。證人甲○○於本院審理時結證稱
    係自行取用桌上毒品，被告丙○○不知情云云，與被告前供
    不符，自難採憑，附此敘明。
四、查安非他命迭經行政院衛生署於69年12月8日衛署藥字第301
    124號、79年10月9日衛署藥字第904142號公告列入藥物藥商
    管理法第16條第1款（即現行藥事法第22條第1項第1款）之
    禁藥管理，迄今尚屬禁藥，而甲基安非他命屬安非他命成分
    ，亦經行政院衛生署於75年7月11日衛署藥字第597627號公
    告禁止使用在案，此有行政院衛生署95年5月23日衛署藥字
    第0960021716號函可參，同時安非他命、甲基安非他命亦屬
    毒品危害防制條例第2條第2項規定之第2級毒品。按藥事法
    第83條第1項法定刑為7年以下有期徒刑，得併科新臺幣5百
    萬元以下罰金，較毒品危害防制條例第8條第2項之法定刑為
    重，且藥事法第83條第1項係於93年4月21日修正公布，同年
    月23日施行，94年2月5日及95年5月30日修正公布之藥事法
    該條項並未修正，為毒品危害防制條例之後法，而毒品之範
    圍尚包括影響精神物質與其製品，藥事之管理亦非僅止於藥
    品之管理，毒品未必係經公告之禁藥，禁藥亦未必為毒品，
    是毒品危害防制條例與藥事法二者，並無必然之特別法與普
    通法關係，故除有轉讓之第二級毒品達毒品危害防制條例第
    8條第6項之一定數量，經依法加重後之法定刑較藥事法第83
    條第1項之法定刑為重之情形外，因藥事法第83條第1項為後
    法，且為重法，應優先適用藥事法處罰（最高法院96年台上
    字第3582號判決意旨參照）。次按毒品危害防制條例第8條
    第1項轉讓第一級毒品罪所稱之「轉讓」，係指行為人非基
    於營利之目的，將第一級毒品之所有權移轉予他人而言，至
    於受移轉人事後是否擔負以種類、品質、數量相同之物返還
    之義務及曾否返還，則非所問；縱相對人係借用，且事後相
    對人已將同額之毒品返還，亦無礙於其轉讓第一級毒品罪名
    之成立（最高法院93年度台上字第665號判決可參）。是核
    被告乙○○所為，係犯藥事法第83條第1項之明知為禁藥而
    轉讓罪；核被告丙○○就犯罪事實(一)、(二)所為，均係犯藥事
    法第83條第1項之明知為禁藥而轉讓罪，就犯罪事實(三)、(四)
    所為均係犯毒品危害防制條例第8條第1項之轉讓第一級毒品
    罪。被告丙○○轉讓第一級毒品海洛因前，持有海洛因之低
    度行為，應為轉讓之高度行為所吸收，不另論罪 (被告等轉
    讓禁藥安非他命前之持有行為，藥事法無處罰規定，附此敘
    明)。又被告丙○○所犯前開四罪間，犯意各別，應予分論
    併罰。又被告乙○○、丙○○有如犯罪事實欄所載之犯罪科
    刑及執行記錄，有本院被告前案紀錄表各一份在卷可憑，被
    告乙○○、丙○○受有期徒刑之執行完畢後，五年以內故意
    再犯本件有期徒刑以上之罪，均為累犯，應各依刑法第47條
    第1項之規定加重其刑。被告乙○○所為及丙○○事實(一)部
    分，合於中華民國96年罪犯減刑條例第2條第1項第3款之規
    定，應減其宣告刑二分之一。
五、原審同此事實認定，依藥事法第83條第1項，毒品危害防制
    條例第8條第1項，刑法第11條前段、第47條第1項、第51條
    第5款、第38條第1項第1款，中華民國九十六年罪犯減刑條
    例第2條第1項第3款、第7條、第11條之規定，審酌被告乙○○轉讓禁藥安非他命予他人，被告丙○○轉讓禁藥安非他命
    及第一級毒品海洛因予他人，不僅戕害他人身心，亦對社會
    治安造成危害，兼衡被告二人犯罪之動機、目的，且轉讓之
    數量非鉅，及被告乙○○犯後坦承犯行之態度，被告丙○○
    犯後坦承部分犯行之態度等一切情狀，分別量處乙○○有期
    徒刑捌月，減為有期徒刑肆月；丙○○事實(一)部分量處有期
    徒刑捌月，減為有期徒刑肆月，事實(二)部分量處有期徒刑捌
    月，事實(三)部分量處有期徒刑壹年肆月，事實(四)部分量處有
    期徒刑壹年肆月，應執行有期徒刑參年貳月。並以在陳雲昌
    身上查獲之安非他命類禁藥（驗餘淨重1.8公克）雖係查獲
    之第二級毒品，惟本案被告丙○○轉讓安非他命類予陳雲昌
    之犯行既應論以轉讓禁藥罪責，基於法律不能割裂適用之原
    則，自不能依據毒品危害防制條例之規定諭知沒收銷燬，而
    應依刑法第38條第1項第1款違禁物之規定併予宣告沒收之。
    包裝上開毒品之外包裝袋2個，雖係用於包裹毒品，防其裸
    露、潮濕，便於攜帶持有，但非為被告丙○○所有，又非違
    禁物，其餘扣案物亦均與本案犯行無涉，業經被告乙○○、
    丙○○供承在卷，自均無庸併予宣告沒收。其認事用法，核
    無違誤，量刑亦甚妥適。被告乙○○空言上訴，未附理由；
    被告丙○○上訴，稱證人所述與原審判決認定之犯罪事實不
    符，核無理由，均應駁回。
、無罪部分
一、公訴意旨另以：被告乙○○明知海洛因係毒品危害防制條例
    所規定之第一級毒品，不得非法持有、轉讓，竟基於轉讓第
    一級毒品海洛因之犯意，於96年4月間某日，在上址丙○○
    住處，轉讓數量不詳之第一級毒品海洛因予丙○○，因認被
    告乙○○此部分亦涉有毒品危害防制條例第8條第1項之轉讓
    第一級毒品罪嫌。
二、按犯罪事實應依證據認定之，無證據不得認定犯罪事實；又
    不能證明被告犯罪者，應諭知無罪之判決；刑事訴訟法第15
    4條第2項、第301條第1項分別定有明文。次按事實之認定，
    應憑證據，如未能發現相當證據，或證據不足以證明，自不
    能以推測或擬制之方法以為裁判基礎；又認定不利被告之事
    實，須依積極證據，苟積極證據不足為不利於被告事實之認
    定時，即應為有利於被告之認定，更不必有何有利之證據（
    最高法院30年上字第816號、40年臺上字第86號判例參照）
    。公訴人認被告乙○○涉有此部分轉讓第一級毒品海洛因罪
    嫌，無非係以被告乙○○之供述、證人即共同被告丙○○於
    警詢及偵查中之證述為其主要依據。被告乙○○於原審審理
    時堅詞否認有何公訴人所指此部分之犯行，辯稱：伊沒有拿
    海洛因給被告丙○○等語。
三、經查，同案被告丙○○於檢察事務官訊問時雖曾供稱：我有
    向乙○○借過2、3次，海洛因、安非他命都有，借的毒品以
    後都要還他等語（見96年度毒偵字第10196號偵查卷第155頁
    ），惟就其所指向被告乙○○借用海洛因之時間、地點、次
    數為何，同案被告丙○○並未能具體指明，且其後同案被告
    丙○○經以證人身分於偵查及原審法院審理中具結作證，其
    於偵查中證稱：我跟乙○○借比較多，我會還他毒品（見96
    年度毒偵字第10196號偵查卷第139頁），於原審法院審理中
    則證稱：我沒有跟乙○○拿過海洛因等語（見原審法院96年
    9月11日審判筆錄第5頁），是同案被告丙○○前開於檢察事
    務官訊問時所為不明確之供述自不足為不利被告乙○○認定
    之依據。此外，本院復查無其他積極證據足以證明被告乙○○確有公訴人所指轉讓第一級毒品海洛因予被告丙○○之犯
    行，揆諸前揭說明，既不能證明被告乙○○犯罪，自應諭知
    無罪之判決。
四、檢察官就被告乙○○轉讓第一級毒品無罪部分上訴，其上訴
    意旨略以：按被告以外之人於檢察事務官、司法警察官或司
    法警察調查中所為之陳述，與審判中不符時，其先前之陳述
    具有較可信之特別情況，且為證明犯罪事實存否所必要者，
    得為證據，刑事訴訟法第159條之2定有明文。被告乙○○於
    偵查中自白稱：同案被告丙○○會互相借毒品，是借的所以
    會還等語；同案被告丙○○於偵查中向檢察事務官稱：有向
    被告乙○○借過2、3次，海洛因、安非他命都有等語；於準
    備程序中復向法院稱：有拿海洛因「還給」被告乙○○等語
    。二人所述互核相符，是被告乙○○確曾將海洛因借予同案
    被告丙○○，應堪認定。原審謂同案被告丙○○之供述不明
    確等語，遽為無罪判決，實有未洽。同案被告丙○○於審判
    期日改稱：未曾向被告乙○○拿過海洛因，其於準備程序中
    未曾提及「有拿海洛因還給被告乙○○」云云，明顯不可信
    。原審捨其於偵查及準備程序中之陳述，輕信其事後迴護被
    告乙○○之詞，認事用法顯有違誤等語。惟查，事實之認定
    ，應憑證據，如未能發現相當證據，或證據不足以證明，自
    不能以推測或擬制之方法，以為裁判基礎；被告否認犯罪事
    實所持之辯解，縱屬不能成立，仍非有積極證據足以證明其
    犯罪行為，不能遽為有罪之認定。而刑事訴訟法上所謂認定
    犯罪事實之積極證據，係指適合於被告犯罪事實之認定之積
    極證據而言，雖不以直接證據為限，間接證據亦包括在內；
    然而無論直接或間接證據，其為訴訟上之證明，須於通常一
    般之人均不致有所懷疑，而得確信其為真實之程度者，始得
    據為有罪之認定，倘其證明尚未達到此一程度，而有合理之
    懷疑存在時，致使無從形成有罪之確信，根據「罪證有疑，
    利於被告」之證據法則，即不得遽為不利被告之認定（最高
    法院29年上字第3105號、30年上字第1831號及76年台上字第
    4986號判例意旨參照）。又被告之自白，不得作為有罪判決
    之唯一證據，仍應調查其他必要之證據，以察其是否與事實
    相符，刑事訴訟法第156條第2項規定甚明。被告乙○○固於
    偵查中自白稱其與同案被告丙○○會互相借毒品，惟本院查
    無其他證據足資證明乙○○有此部分犯行，未能使法院形成
    被告有罪之心證，基於「罪疑唯輕」之原則，就乙○○轉讓
    第一級毒品部分，自應為無罪之諭知。原審因而為被告乙○○此部分無罪之判決，核無不合。檢察官此部分上訴，核亦
    無理由，亦應駁回。
肆、被告乙○○經合法傳喚，無正當理由不到庭，爰不待其陳述
    ，逕行判決。
據上論斷，應依刑事訴訟法第368條、第371條，判決如主文。
本案經檢察官蔡薰慧到庭執行職務。
中　　華　　民　　國　　96　　年　　12　　月　　28　　日
　　　　　　　　　刑事第十二庭  審判長法　官  蔡永昌
　　　　　　　　　　　　　　　　　　  法　官  王梅英
　　　　　　　　　　　　　　　　　　  法　官  陳榮和
以上正本證明與原本無異。
如不服本判決，應於收受送達後十日內向本院提出上訴書狀，其
未敘述上訴之理由者並得於提起上訴後十日內向本院補提理由書
（均須按他造當事人之人數附繕本）。
                                      書記官  林吟玲
中　　華　　民　　國　　96　　年　　12　　月　　28　　日
附錄本案論罪科刑法條全文：
藥事法第83條第1項：
明知為偽藥或禁藥，而販賣、供應、調劑、運送、寄藏、牙保、
轉讓或意圖販賣而陳列者，處7年以下有期徒刑，得併科新臺幣5
百萬元以下罰金。
毒品危害防制條例第8條第1項：
轉讓第一級毒品者，處1年以上7年以下有期徒刑，得併科新臺幣
1百萬元以下罰金。
